【裁判字號】    98,上易,1612
【裁判日期】    981125
【裁判案由】    詐欺
【裁判全文】
臺灣高等法院臺中分院刑事判決        98年度上易字第1612號
上  訴  人  臺灣臺中地方法院檢察署檢察官
被      告  甲○○
選任辯護人  蘇顯讀  律師
上列上訴人因被告詐欺案件，不服臺灣臺中地方法院98年度易字
第838號，中華民國98年8月17日第一審判決（起訴案號：臺灣臺
中地方法院檢察署97年度偵字第22175 號），提起上訴，本院判
決如下：
    主  文
上訴駁回。
    理  由
一、公訴意旨略以：被告甲○○能預見將自己所申請之行動電話
    SIM 卡交付予不詳身分之成年人使用，足供他人作為詐騙財
    物匯款之工具，竟仍基於幫助他人詐欺之不確定故意，於不
    詳時、地，將其向台灣大哥大股份有限公司所申請之000000
    0000號行動電話門號交付與姓名、年籍不詳之成年人，容任
    他人作為詐欺取財之工具。前開年籍不詳之成年人所屬之詐
    欺集團成員，於取得被告之上述行動電話門號後，即基於意
    圖為自己不法所有之犯意，而於民國97年5 月19日，在雅虎
    奇摩拍賣網站刊登虛偽之拍賣相機訊息，經被害人丙○○上
    網下標拍得該相機，期間詐騙集團成員並以上開0000000000
    號行動電話與丙○○聯絡購買之相關事宜，致被害人丙○○
    陷於錯誤，於聽從該詐騙集團指示於翌日（即20日），匯款
    新臺幣（下同）6,900 元至案外人董培福（經臺灣桃園地方
    法院以97年度壢簡字第2088號判處拘役55日確定）所有之彰
    化商業銀行帳號00000000000000000 號帳戶。嗣被害人丙○○未於期限內收到相機，始知受騙。因認被告涉犯刑法第30
    條第1 項前段及第339 條第1 項之幫助詐欺取財罪嫌云云。
二、按犯罪事實應依證據認定之，無證據不得認定犯罪事實；又
    不能證明被告犯罪者，應諭知無罪之判決，刑事訴訟法第15
    4條第2項、第301條第1項分別定有明文。又按事實之認定，
    應憑證據，所謂證據，須適於為被告犯罪事實之證明者，始
    得採為斷罪資料，如未能發現相當證據，或證據不足以證明
    ，自不能以推測或擬制之方法以為裁判基礎；又認定不利於
    被告之事實，須依積極證據，苟積極證據不足為不利於被告
    事實之認定時，即應為有利於被告之認定，更不必有何有利
    之證據。刑事訴訟法第161條第1項規定：檢察官就被告犯罪
    事實，應負舉證責任，並指出證明之方法。因此，檢察官對
    於起訴之犯罪事實，應負提出證據及說服之實質舉證責任。
    倘其所提出之證據，不足為被告有罪之積極證明，或其指出
    證明之方法，無從說服法院以形成被告有罪之心證，基於無
    罪推定之原則，自應為被告無罪判決之諭知，最高法院53年
    臺上字第2750號、30年上字第816 號、40年臺上字第86號及
    92年臺上字第128號分別著有判例可資參照。
三、本件公訴人認被告涉犯有刑法第30條第1 項前段及第339 條
    第1 項之幫助詐欺取財罪嫌，無非係以被害人丙○○之指述
    、匯款申請書、上開銀行開戶資料、交易明細表、通聯調閱
    查詢單、0000000000號行動電話受話通話明細表、台灣大哥
    大股份有限公司書函及被告甲○○之供詞等為其主要論據。
四、證據能力部分：
    按被告以外之人於審判外之言詞或書面陳述，除法律有規定
    者外，不得作為證據；又被告以外之人於審判外之陳述，雖
    不符合同法第159條之1至第159條之4之規定，但經當事人於
    審判程序同意作為證據，法院審酌該言詞陳述或書面陳述作
    成時之情況，認為適當者，亦得為證據。當事人、代理人或
    辯護人於法院調查證據時，知有第159條第1項不得為證據之
    情形，而未於言詞辯論終結前聲明異議者，視為有前項之同
    意，刑事訴訟法第159條第1項及第159條之5分別定有明文。
    本案判決下列所引用之各該被告以外之人於審判外之陳述（
    包含書面陳述），性質上均屬傳聞證據，檢察官、被告、辯
    護人迄本院言詞辯論終結前，均未主張有刑事訴訟法第159
    條第1 項不得為證據之情形，本院審認上開證據作成時之情
    況，認應無違法或不當情事，與本案待證事實間復具有相當
    之關聯性，以之作為證據應屬適當，依刑事訴訟法第159 條
    之5第2項之規定，均有證據能力。
五、訊據被告堅詞否認有幫助詐欺犯行，辯稱：伊學歷為淡江大
    學統計系畢業，任職於陽信銀行精武分行行員，有正當工作
    收入，無詐騙他人財物之動機，且上開行動電話0000000000
    號為預付卡，未儲值及使用，該行動電話門號SIM 卡一直置
    放於家中，未交付予他人使用等語。經查：
（一）姓名、年籍不詳成年人所屬之詐欺集團，意圖為自己不法
      之所有，於97年5 月19日19時57分前某時，在雅虎奇摩拍
      賣網站刊登虛偽之拍賣相機訊息。嗣被害人丙○○於同日
      19時57分許，在其臺中縣太平市○○路○段66巷1 號住處
      ，以電腦連結上網際網路，見該虛偽拍賣訊息，陷於錯誤
      ，下標購買，並於翌日（20日）9 時50分許，依該詐欺集
      團所提供之帳戶，持6,900 元現金至臺中縣太平市○○○
      路25號臺灣郵政太平郵局臨櫃辦理匯款至案外人董培福所
      有之彰化商業銀行新明分行帳號00000000000000號帳戶等
      情，業經被害人丙○○於警詢及偵訊時證述明確（見警卷
      第8 至10頁，偵卷第30、31頁），並有郵政跨行匯款申請
      書、拍賣網頁資料及彰化商業銀行新明分行97年6 月11日
      彰新明字第0971399 號函附之開戶基本資料及交易明細表
      在卷可憑（見警卷第11至22、29至31、33頁）。是此部分
      事實，堪以認定，合先說明。
（二）又被告於94年11月7 日申請開通使用0000000000號行動電
      話，於96年12月23日申請變更為預付卡，且轉為預付卡使
      用後無儲值紀錄。又預付卡用戶無法設定指定轉接等情，
      有台灣大哥大股份有限公司98年1月22日法大字098009513
      號函、98年4 月17日法大字098046624號函、98年5月11日
      法大字098054115 號函檢附0000000000號行動電話基本資
      料查詢、第三代行動通信業務服務申請書及異動申請書在
      卷可佐（見偵卷36頁，原審卷第56、60至64頁）。參諸本
      件行動電話門號係預付卡門號，使用者需先預繳一定費用
      予行動通訊服務供應商（即儲值）後，再依使用服務之情
      形扣抵通話費用，嗣儲值點數用罄而使用者未再繼續儲值
      時，始由服務供應商暫停服務，倘儲值點數用罄未再儲值
      或從未儲值，該SIM 卡即無法撥打。如此觀之，被告所有
      0000000000號行動電話於96年12月23日後已轉為預付卡，
      並未儲值，自無法發話予證人丙○○，亦無法設定轉接，
      而有配合詐欺集團成員使用0000000000號行動電話門號設
      定轉接之情形。是證人丙○○固於下標前，賣方曾以來電
      顯示為0000000000號之行動電話與其聯絡之事實，業據證
      人丙○○先於警詢指稱：賣方在我下標前，曾以00000000
      00號電話與聯繫，至今0000000000號持續關機等語（見警
      卷第9頁）；復於原審審理時結稱：伊先在網路上留言，
      詢問數位相機的事情，對方要求伊留下聯絡電話，後來對
      方就以0000000000 號打過來等語甚詳（見原審卷第116頁
      ）。惟被告所申請之0000000000號行動電話既於96年12月
      23日轉為易付卡後未儲值，復無法設定指定轉接，自無法
      於證人丙○○於97年5 月19日下標前，以該電話與證人丙○○聯絡，或以設定指定轉接之方式，配合詐欺集團成員
      行騙。此外，被告所申設之上開行動電話，自97年4 月16
      日起至同年5 月30日止，除轉至台灣大哥大之0000000000
      號語音信箱內通話外，並無任何受話或發話紀錄等情，亦
      有行動電話門號0000000000號雙向通聯記錄影本在卷（見
      原審卷第17頁），益證詐欺集團成員自無可能97年5 月19
      日下標前，以被告申設之0000000000號行動電話與證人丙○○聯絡。是證人丙○○所接獲來電顯示為0000000000號
      之通話，是否自被告所申設之上開行動電話門號所撥出，
      實非無疑。本院自不得僅以證人丙○○見來電顯示為0000
      000000號，即認為確屬自被告上開門號所撥出，進而為不
      利於被告之認定。
（三）被害人丙○○於97年5月22日11時44分55秒以家中00-0000
      0000號電話撥打0000000000號行動電話，但該筆發話並未
      接通，故直接轉至台灣大哥大股份有限公司0000000000號
      語音信箱系統，此與用戶設定指定轉接之情形，尚屬有別
      一情，業據證人丙○○於本院審理時結稱：伊匯完款之後
      ，再撥打上開行動電話0000000000號，對方就關機了等語
      明確（見原審卷第116 頁），復有台灣大哥大受話通話明
      細單及台灣大哥大股份有限公司98年4月9日法大字098043
      118號函1份在卷可憑（見偵卷第17頁，原審卷第55頁）。
      準此，被害人丙○○根據來電顯示號碼，於97年5 月22日
      11時44分55秒回撥0000000000號行動電話，因未能接通而
      轉至台灣大哥大之語音系統信箱。但此非被告所申設之00
      00000000號行動電話遭詐欺集團使用，並於詐得款項後刻
      意關機不予回應，而係被告所申設之上開行動電話根本未
      開機所導致。是證人丙○○於上開時、地撥打被告所申設
      之0000000000號行動電話雖未接通，但仍無法據此認為詐
      欺集團以該電話詐得證人丙○○所有金錢後，刻意關機而
      避不見面，進而為不利於被告之認定。
（四）另被告先於警詢供稱：（該0000000000號電話門號SIM 卡
      目前是否還在？）還在我家裡。…該電話自從轉為預付卡
      後，就放在家中抽屜內沒有使用等語甚詳（見警卷第7 頁
      ）；復於97年9月15日偵訊時供稱：（SIM在哪裡？）我家
      等語甚詳（見臺灣臺中地方法院檢察署97年度偵字第1978
      6號卷第8頁），並於同日提出SIM 卡，經檢察官另案扣押
      在案（放置於見臺灣臺中地方法院檢察署97年度偵字第19
      786 號卷證物袋）。如此觀之，被告經檢察官詢問行動電
      話0000000000號行動電話之SIM 卡去向時，於同日提出該
      SIM 卡供檢察官扣案。是被告所有行動電話0000000000號
      行動電話SIM 卡是否提供予詐欺集團行騙，已非無疑。況
      且，在行為人出售或提供SIM 卡予詐欺集團而涉犯幫助詐
      欺之情形，若已將SIM 交付詐欺集團，該詐欺集團亦無可
      能在檢察官偵辦中，為使行為人為有利於己之主張，而立
      即將SIM 卡交還行為人，進而增添自身犯罪遭查獲之風險
      。是公訴意旨認被告提供其上開行動電話門號SIM 卡予詐
      欺集團使用云云，並無證據可資證明，自無法為不利於被
      告之認定。
（五）末查，被告於91年1 月畢業於私立淡江大學統計學系，自
      95年11月27日起服務於陽信商業銀行迄今，於97年度之薪
      資給付額為480,943 元，且於98年4月7日為止，有庫存金
      額26萬元之基金投資等情，有畢業證書影本、個人資料設
      定管理系統、陽信商業銀行存摺封面及內頁影本、各類所
      得扣繳暨免扣繳憑單、銀信銀行基金贖回試算表、財團法
      人金融聯合徵信中心個人徵信資料在卷（見原審卷第79至
      102 頁）。可見，被告有正當工作及收入，且多餘資金可
      從事投資，應無必要販賣SIM 卡以賺取微薄金錢花用。是
      綜合以上（一）至（四）各情，參酌被告之學經歷及經濟
      能力，其是否會出售或提供SIM 卡幫助犯詐欺取財罪，亦
      非無疑，附此說明。
六、綜上所述，檢察官所指出之證明方法，僅能證明詐騙集團詐
    騙被害人丙○○將款項匯入案外人董培福所有之彰化商業銀
    行帳號00000000000000000 號帳戶等情，惟尚無法證明被告
    有何幫助詐欺取財犯行。是被告被訴之犯罪事實，要屬不能
    證明。原審以不能證明被告犯罪而諭知被告無罪之判決，核
    無不合。檢察官上訴意旨略以：(1)被告所申請使用之行動電
    話門號0000000000號，於97年5月1日至23日確實有多筆受話
    及發話之紀錄，有該門號之雙向通聯查詢014196號查詢記錄
    附卷可稽，顯然該門號如非在改為預付卡後，設定轉接供詐
    騙集團成員防避查緝，即係在改為預付卡之前已經設定轉接
    供詐騙集團成員使用。又本署97年度偵字第19786 號移送併
    案審理案件之被害人即證人乙○○於警詢、偵查時及原審審
    理中均證述明確，該詐騙集團成員使用被告前述行動電話門
    號0000000000號貼於網頁上，用以聯絡詐騙事項，且證人乙○○撥打該門號聯絡時，第一次為男生接，第二次為女生接
    ，該女生又轉報行動電話門號0000000000號供聯絡該男生（
    老闆）。(2)被告辯稱該門號於94年11月7 日申請，用到96年
    12月23日，因為要辦新手機，而門市說是綁約問題，不能解
    約等語，則綁約之門號有最低使用費率，以攤還原申請門號
    時取得手機之成本，是以該門號轉為預付卡時之一次付清剩
    餘月數之最低費率費用，本可持續使用撥話與受話之功能，
    與事後再購卡儲值與否有別。(3)證人丙○○證述：該詐騙集
    團成員在網頁上貼上行動電話門號0000000000號，經撥過去
    聯絡後，該詐騙集團成員留行動電話門號0000000000號供嗣
    後聯絡使用。顯然前述行動電話門號0000000000號、000000
    0000號於不同網頁交互供作詐騙使用，且為同一詐騙集團成
    員同時使用於詐騙不特定之網友。(4)被告於本署97年9 月15
    日供稱：「（問：為何96年12月23日是申請日期？）那是改
    成易付卡，我在97年6 月11日掛失，因為我怕被複製使用。
    」等語，顯然於97年6月11日以前，該門號之SIM卡曾脫離被
    告之持有，且對方非為被告可信任之人，是被告方有掛失之
    舉及前述之詞。(5)本件被告申請之前述行動電話門號000000
    0000號，業據共犯即該詐欺集團成員，使用於提供予被害人
    丙○○、乙○○，供作相互聯絡使用，是該門號之「社會上
    功能」即「是正常之人來聯繫並提供可查詢之聯絡電話」，
    業經該詐騙集團成員使用於所施用之詐述中，對於詐騙被害
    人丙○○、乙○○已有相當之助力，非無效之助力，於通常
    情況下，此行動電話門號使用於詐述中，確足致犯罪構成要
    件成果易於發生，且此種情形更甚於精神上之幫助行為，堪
    認被告幫助之犯行已達既遂，本件事證明確，其罪嫌已堪認
    定等語。經查，檢察官上訴雖舉被告所有上開該門號之雙向
    通聯查詢014196號查詢記錄為證，認該門號於97年5月1日至
    23日確實有多筆受話及發話之紀錄，惟經原審檢附該通聯記
    錄向台灣大哥大股份有限公司函查結果：「依貴單位所提供
    之通聯記錄所示，應係其他門號用戶撥打發話至用戶甲○○
    之0000000000門號，但該筆發話並未接通，故直接轉至本公
    司語音信箱系統，此與用戶設定指定轉接之情形，尚屬有別
    。」、「0000000000門號為本公司語音信箱系統號碼」，有
    該公司98年4月9日法大字098043118 號函在卷可稽（見原審
    卷第55頁）。又被害人乙○○雖證稱詐騙集團成員使用被告
    上開行動電話門號0000000000號貼於網頁上等語，惟被告上
    開行動電話，自97年4月16日起至同年5月30日止，除轉至台
    灣大哥大之0000000000號語音信箱內通話外，並無任何受話
    或發話紀錄等情，亦有行動電話門號0000000000號雙向通聯
    紀錄在卷可稽（見原審卷第17頁），被害人乙○○所為之證
    詞並不能證明詐欺集團成員確實以被告上開門號撥打被害人
    之電話。檢察官上訴所指諸情，均核屬依原先卷證資料而為
    臆測推斷之詞，非係積極確切證據可資據為不利被告之認定
    ，原審已就證據取捨之理由詳予論述，公訴人所舉之證據，
    既尚有合理之懷疑存在，而未達於可確信其真實之程度，則
    在該合理懷疑尚未剔除前，依據上開說明，自難遽為被告甲○○有罪之認定。從而，檢察官之上訴為無理由，應予駁回
    。
七、臺灣臺中地方法院檢察署檢察官移送併辦意旨略以（98年度
    偵字第23381 號）：甲○○可預見將行動電話門號交由他人
    使用，可能幫助詐欺集團詐騙社會大眾而匯款至指定之金融
    帳戶內，竟基於即使發生亦不違反本意之幫助故意，於97年
    5 月21日前之某日，在不詳地點，將其向台灣大哥大股份有
    限公司申請之0000000000號行動電話門號之SIM 卡，交予詐
    欺犯罪集團成員使用，並以此方式幫助詐欺集團成員共同基
    於意圖為自己不法所有之犯意聯絡，於97年5 月21日，在網
    路上刊登販賣折疊腳踏車之訊息，並提供上開門號作為聯繫
    之用，使乙○○陷於錯誤，於97年5 月21日13時許，匯款新
    臺幣1 萬7090元至上開帳戶內。乙○○懸即於翌日上午11時
    40分許，以0000000000號行動電話門號撥打上開電話詢問腳
    踏車相關事宜。嗣乙○○在約定時間仍未收到腳踏車，察覺
    受騙，報警處理，而循線查得上情。認被告所涉幫助詐欺罪
    嫌，與本件案件屬實質上一罪之關係，移請併案審理等語。
    惟被告本件被訴之幫助詐欺取財犯行，既諭知無罪之判決，
    前開移送併案部分，即非為起訴效力所及，無從併予審究，
    自應退回檢察官另為適法之處理，附此敘明。
據上論斷，應依刑事訴訟法第368條，判決如主文。
本案經檢察官丁○○到庭執行職務。
中    華    民    國    98    年    11    月    25    日
            刑事第七庭    審判長法  官  林  榮  龍
                                法  官  江  錫  麟
                                法  官  張  惠  立
上列正本證明與原本無異。
不得上訴
                                書記官  陳  慈  傳
中    華    民    國    98    年    11    月    30    日


司法院資訊處製作；財團法人民間司法改革基金會備份。
